ACORDAO-COMPLETO-2557420

ACÓRDÃO 2290/2022 ATA 40/2022 - PLENÁRIO

VISTOS, relatados e discutidos estes autos de representação formulada pelo empresário individual F.A.S. de Carvalho Serviços Técnicos Eireli noticiando irregularidades na condução do Pregão Eletrônico 442/2021, conduzido pela Superintendência Regional do Departamento Nacional de Infraestrutura de Transportes (DNIT) no estado do Pará, 
ACORDAM os Ministros do Tribunal de Contas da União, reunidos em sessão do Plenário, ante as razões expostas pelo relator, em:
9.1. conhecer da presente representação para, no mérito, considerá-la procedente;
9.2. fixar prazo de quinze dias, com fundamento no art. 71, inciso IX, da Constituição Federal, para que o Departamento Nacional de Infraestrutura de Transportes adote as medidas necessárias ao exato cumprimento da lei, anulando o ato que desclassificou a empresa F.A.S. de Carvalho Serviços Técnicos Eireli, do Pregão Eletrônico 442/2021, e por conseguinte, prossiga com a análise da documentação de tal empresa; 
9.3. dar ciência ao Departamento Nacional de Infraestrutura de Transportes que, no cálculo dos quantitativos de serviços do futuro contrato proveniente do Pregão Eletrônico 442/2021, a desconsideração da melhoria na condição do pavimento, decorrente de serviços executados pelo Contrato 331/2022, fere os arts. 3º, caput; 6º, inciso IX, alíneas "b", "c" e "f"; 55, inciso I; 58, inciso I e § 2º; e 65, inciso I, da Lei 8.666/1993, c/c art. 9º da Lei 10.520/2002; e
9.4. dar ciência desta deliberação à representante e à empresa Ethos Engenharia de Infraestrutura S/A.

Representação a respeito de possíveis irregularidades na contratação de serviços de manutenção rodoviária (conservação e recuperação) da BR-155/PA, em trecho com extensão de 93,70 km.

Superintendência Regional do Departamento Nacional de Infraestrutura de Transportes no Estado do Pará (DNIT).

3. Interessados/Responsáveis:
3.1. Interessado: Ethos Engenharia de Infraestrutura S.a. (19.758.779/0001-37).

13.1. Ministros presentes: Bruno Dantas (na Presidência), Walton Alencar Rodrigues, Benjamin Zymler (Relator), Augusto Nardes, Vital do Rêgo, Jorge Oliveira e Antonio Anastasia.
13.2. Ministros-Substitutos convocados: Augusto Sherman Cavalcanti e Marcos Bemquerer Costa.
13.3. Ministro-Substituto presente: Weder de Oliveira.

BENJAMIN ZYMLER

Adoto como relatório a instrução da unidade técnica (peça 61) , que contou com a anuência da chefia imediata (peça 62) : 
"Trata-se de representação a respeito de possíveis irregularidades ocorridas no Pregão Eletrônico 442/2021, conduzido pela Superintendência Regional do Departamento Nacional de Infraestrutura de Transportes (DNIT) no estado do Pará, cujo objeto é a execução dos serviços de manutenção rodoviária (conservação e recuperação) da BR-155/PA, Trecho: Entroncamento da BR-158 (Redenção) - Entronc. da PA-275 (Eldorado dos Carajás) , Subtrecho: Entronc. PA-275 (Eldorado dos Carajás) - Entronc. da BR-222 (Marabá) , Segmento: km 250,70 ao km 344,40, extensão: 93,70 km, Lote 3, Código SNV: 155BPA0200.
HISTÓRICO
O Pregão 442/2021 teve o objeto com valor orçado pela administração pública em R$ 106.920.087,81 (data-base: outubro/2020 - peça 5, p. 2) . A menor proposta apresentada, da empresa Nacional Construção Civil Ltda., foi de R$ 58.100.000,00. Entretanto, a empresa foi inabilitada e não manifestou interesse em recorrer (peça 1, p. 59-60) .
A ora representante, empresa F.A.S. de Carvalho Serviços Técnicos Eireli, ficou classificada em segundo lugar, com proposta de R$ 59.180.268,60. No entanto, também foi inabilitada, com a motivação, dada pela equipe do pregão, de que não teria comprovado a qualificação técnico operacional exigida no Edital 442/2021. A empresa recorreu, mas a decisão foi mantida pelo pregoeiro (peça 12) e, posteriormente, pela instância superior, o Superintendente do DNIT no estado do Pará (peça 13) .
A representante alegou, em suma, que a sua desclassificação no certame teria sido irregular, uma vez que apresentou atestados referentes a serviços executados em vias urbanas e a comissão de licitação entendeu que esses atestados deveriam provir de serviços feitos em rodovias, em virtude de uma alegada maior complexidade nestes. Ao final, a representante solicitou a suspensão cautelar do Pregão Eletrônico 442/2021.
Adicionalmente, informa-se que foi convocada a empresa Ethos Engenharia de Infraestrutura S/A, terceira colocada no certame, com a proposta de R$ 83.447.094,52 (R$ 24.266.825,92 ou 41% superior à da 2ª colocada) , e a documentação de qualificação foi aceita. Ato contínuo, o pregão foi homologado, sendo assinado o Contrato 99/2022, em 23/3/2022 (peça 8) , entre a empresa Ethos e o DNIT.
Em instrução de análise da representação (peça 14) , a unidade técnica propôs conhecer da representação, deferir o pedido da cautelar, sem oitiva prévia, de modo a suspender os efeitos da homologação do Pregão 442/2021 e também do Contrato 99/2022, até que o Tribunal delibere sobre o mérito da matéria. Por meio de despacho (peça 17) , em 28/3/2022, o Ministro Relator Benjamin Zymler ratificou o entendimento da unidade técnica, deferiu a cautelar e determinou a realização de oitiva do DNIT para que se pronunciasse sobre, in verbis:
15.3.1. não demonstração dos motivos, tecnicamente fundamentados, que justifiquem a decisão pela inabilitação da referida empresa, sem o devido reconhecimento de sua capacidade operacional para as atividades de Conservação, Manutenção e Restauração de Rodovias, descritas no Edital 442/2021 (item 9.11.3) e no Termo de Referência (item 6.1.1.a) , quanto à: 
15.3.1.1. experiência na execução de serviço de mesmo caráter e de igual complexidade ou superior, para a qual não se identificou qualquer justificativa que demonstrasse que os serviços executados pela representante, comprovados por meio de atestados de execução de obras urbanas, não tivessem o mesmo caráter ou que tivessem complexidade inferior àqueles exigidos no edital, via planilha licitada; 
15.3.1.2. comprovação de que não haveria equivalência entre os serviços de obras de "conservação, manutenção e restauração" executados em "Rodovias" e aqueles executados em "Vias Urbanas", se existente a suposta diferenciação, esclarecendo-se que nada foi argumentado, fundamentadamente, quanto à complexidade, à logística, produtividade ou ao porte de equipamentos que poderiam trazer elementos de convicção para a inabilitação;
Ademais, no mesmo despacho, determinou a oitiva da empresa Ethos Engenharia de Infraestrutura S.A para que se pronunciasse, caso queira, sobre os itens transcritos no parágrafo anterior e sobre os pressupostos da cautelar adotada.
A medida cautelar adotada pelo relator foi referendada pelo Plenário do TCU, em 30/3/2022, por meio do Acórdão 679/2022-TCU-Plenário, Ministro Relator Benjamin Zymler.
Em 4/4/2022, o DNIT impetrou agravo contra a cautelar concedida pelo despacho do relator, requerendo a cassação da medida cautelar e respectivos efeitos. Em instrução da Unidade Técnica (peça 47) , de análise do recurso, foi proposto: conhecer do agravo para, no mérito, negar-lhe provimento, além de manter a medida cautelar.
Por meio do Acórdão 1720/2022-TCU-Plenário, Ministro Relator Benjamin Zymler, conheceu-se do agravo, tendo, no mérito, negado seu provimento e mantida a medida cautelar.
Voltando ao cerne da representação, promovidas as oitivas (peças 18, 19 e 22) determinadas pelo despacho do Ministro Relator (peça 17) , será feita a análise das respectivas respostas (peças 34, 38 e 39) no tópico a seguir. Destaque-se que apenas o DNIT apresentou seus argumentos, não constando nos autos resposta da empresa Ethos Engenharia de Infraestrutura S/A (Ofício da oitiva à peça 22 e respectiva ciência de comunicação à peça 33) .
EXAME TÉCNICO
I.1.  Exame das oitivas realizadas:
Conforme transcrição do parágrafo 6 acima, promoveu-se oitiva do DNIT e da empresa Ethos Engenharia de Infraestrutura S/A para que se pronunciassem sobre, em suma, a motivação da inabilitação da empresa F.A.S. de Carvalho Serviços Técnicos Eireli e a explicação técnica da diferenciação entre serviços de conservação e de manutenção executados em vias urbanas e rurais.
Fundamento legal ou jurisprudencial:  inciso XXI do art. 37 da CF/1988 e § 3º do art. 30 da Lei 8.666/1993
Manifestação da Unidade Jurisdicionada sobre o indício de irregularidade:
Informa, inicialmente, que a Superintendência Regional do DNIT no estado do Pará (SR/DNIT/PA) , paralisou a execução dos serviços do Contrato 99/2022, em atendimento à cautelar.
Em seguida, conforme trazido na Nota Técnica 2/2022 (peça 34, p. 7-17) , alega a inadequabilidade da cautelar adotada pelo TCU, tratando de quatro principais aspectos, a serem detalhados a seguir: a insuficiência do contrato de manutenção vigente; a situação atual da rodovia; a diferença entre a execução de serviços de conservação urbanos e rodoviários; e a exequibilidade da proposta da representante.
a) da insuficiência do contrato de manutenção vigente:
O DNIT reconhece que o antigo contrato de manutenção (Contrato 495/2016) ainda estaria vigente. No entanto, aponta que foi determinada a paralisação dos serviços de tal contrato, desde 20/3/2022, em virtude da nova contratação (Contrato 99/2022) , cujo objeto é a manutenção do mesmo segmento de rodovia.
Informa ainda que não haveria quantitativos de serviços na planilha contratual vigente.
Conclui o item alegando que, com a manutenção da decisão cautelar do TCU, a rodovia ficará desassistida dos serviços de conserva e manutenção.
b) da situação atual da rodovia:
Esclarece que o Contrato 495/2016 estaria em seu último ano de trabalho (6º ano) , decorrente de prorrogação excepcional, até que se concluísse a contratação pelo Pregão 442/2021. Dessa prorrogação excepcional, os quantitativos teriam sido calculados de forma proporcional para um ano de serviço. No entanto, teriam sido insuficientes para corrigir os problemas existentes no segmento de rodovia.
Alega que haveria muito trabalho para melhorar as condições de trafegabilidade da rodovia, citando a existência de panelas e trincas decorrentes do inverno chuvoso desproporcional, com índices pluviométricos acima da média histórica. Pontua ainda que a rodovia é importante via para o escoamento da safra de soja, com um fluxo de centenas de caminhões carregados.
Relata a existência de cinco pontos críticos no segmento da BR-155/PA (situados no Lote 3) , com evidente movimentação de massa, que colocaria em risco a continuidade do tráfego (adiciona relatório fotográfico à peça 34, p. 20-23) .
Conclui que, caso persistam os efeitos da cautelar, o perigo da demora reverso é real e que as condições relatadas devem ocasionar severa degradação da rodovia em poucas semanas. 
c) da diferença entre a execução de serviços de conservação urbanos e rodoviários:
Reconhece que a motivação para os atestados da representante não terem sido aceitos foi demasiadamente sintética, sob alegação de sobrecarga de serviço da Comissão de Licitação.
	Destaca o grau de solicitação, geometria, funcionalidade e, até mesmo, a definição legal, das vias urbanas se distinguiriam das rodovias. Cita ainda o Código de Trânsito Brasileiro (CTB) , que traz a definição de "via urbana" e de "via rural". Destaca, ainda, que o segmento de rodovia objeto do pregão ora impugnado seria classificado como "rodovia coletora federal de classe I-B e ondulada", com velocidade diretriz de 80 km/h. Já um dos atestados apresentados pela representante seria referente a obras executadas em "via urbana, municipal e arterial". Conclui, in verbis:
Portanto, sua manutenção/conservação também será distinta uma vez que as características estruturais, o maior grau de solicitação das cargas transportadas, a imensa gama de serviços destinados a este fim, bem como um maior risco à vida dos usuários (velocidades de tráfego maiores) , impele à manutenção/conservação rodoviária uma logística de operação bem mais intensa e robusta do que em vias urbanas.
Apresenta um rol de serviços de conservação, constantes do Manual de Conservação Rodoviária do DNIT, e conclui:
2.21. Ou seja, no entendimento da Comissão, respaldado pelo Manual de Conservação do DNIT, as atividades de conservação e manutenção não se resumem a execução de tapa buraco e capa de rolamento em CBUQ, motivo pelo qual, os atestados apresentados pela recorrente não foram considerados de complexidade igual ou superior, para fins de atendimento da capacidade técnica-operacional.
Discorre sobre características e finalidade do Plano Anual de Trabalho e Orçamento - P.A.T.O e sobre o pagamento por desempenho (híbrido) , e conclui que contratos com essas características seriam diferentes do contrato relacionado aos atestados apresentados pela empresa representante.
Adiante, alega que, apesar de os serviços do atestado da representante serem parecidos, não haveria como compará-los, dado que não se teriam as respectivas composições de custo unitários.
Conclui com a seguinte declaração:
 (...) Ainda que alguns dos serviços apresentados façam parte do rol de serviços de manutenção/ conservação rodoviária, estes não são suficientes para se equiparar à complexidade exigida e que, ainda, os mesmos foram executados em vias com características técnicas e físicas bem distintas do local onde as obras serão executadas. Não sendo possível, portanto, salvo melhor entendimento, a aceitação dos serviços apresentados como sendo de igual ou superior complexidade para a comprovação técnica exigida.
d) da exequibilidade da proposta da representante:
Finaliza sua manifestação, alegando a inexequibilidade da proposta da empresa representante, apontando alguns serviços que teriam desconto excessivo.
Análise:
Quanto ao Contrato 99/2022, verificou-se que, de fato, foi determinada a sua paralisação em 30/3/2022 (peça 34, p. 5) , em atendimento à cautelar do TCU. As demais alegações serão analisadas da forma como foram expostas acima.
a) da insuficiência do contrato de manutenção vigente:
Verificou-se que, quando determinada a paralisação do Contrato 495/2016, em 18/3/2022, tendo como justificativa a "iminente assinatura de um novo contrato com a empresa Ethos (...) " (peça 34, p. 3) , havia ainda um prazo de execução de mais cinco meses (até 24/8/2022 - peça 46, p. 11) , além de um saldo contratual a executar de cerca de R$ 1,8 milhão (peça 46, p. 12 e 49) . Assim, a alegação de ausência de quantitativos não procede.
Ademais, constatou-se que argumentação idêntica foi feita pelo DNIT no âmbito do agravo impetrado (peça 23) . Em instrução desta Unidade Técnica (peça 47, p. 5-6) , visando a análise do recurso interposto, concluiu-se pela improcedência da alegação. Cabe citar as principais conclusões relativas à questão: estimou-se que com o saldo do contrato de cerca de R$ 1,8 milhão seria suficiente para se executar e remunerar os serviços de conservação e manutenção do Contrato 495/2016 por aproximadamente quatro meses.
Ademais, na mesma instrução, concluiu-se que a ordem de paralisação do Contrato 495/2016, emitida pelo DNIT, não possui caráter de rescisão contratual e, assim, bastaria que a Autarquia revogasse tal ordem de paralisação, tendo em vista a existência de saldo a executar. Portanto, a simples ordem de reinício do contrato seria suficiente para reestabelecer, pelo menos temporariamente, a prestação dos serviços de manutenção e conservação do segmento de rodovia em questão. Tal entendimento consta do voto condutor do Acórdão 1720/2022-TCU-Plenário:
18. A autarquia federal não conseguiu demonstrar a existência do perigo da demora reverso. Como já mencionado, a Ethos Engenharia de Infraestrutura S/A mantém vínculo contratual com o DNIT até 24/8/2022, em que pese o negócio jurídico ter sido objeto de ordem de paralisação/suspensão em 20/3/2022. Essa interrupção, que não se confunde com rescisão, decorreu da iminência da celebração do novo ajuste, resultante do Pregão Eletrônico 442/2021.
Em relação aos riscos de ausência de serviços de conserva e manutenção, conclui-se que a alegação é improcedente, uma vez que as discussões acerca do perigo da demora reverso, relativa aos riscos de degradação do pavimento, perderam o objeto, visto que o DNIT procedeu à contratação emergencial, Contrato 331/2022, para execução de "Serviços emergenciais de recuperação" no mesmo segmento de rodovia (BR-155/PA, km 250,7 ao km 344,4) . O Contrato 331/2022 (valor a PI: R$ 12.055.294,98, ref. jan./2022 - peça 60) foi firmado com a empresa Ethos Engenharia de Infraestrutura S/A, a mesma classificada em 3º lugar no Pregão 442/2021 e que se sagrou vencedora, tendo firmado o Contrato 99/2022.
Informa-se, ainda, que o Contrato 331/2022 está em execução, tendo sido executado cerca de 25% do total contratado (peça 60) .
b) da situação atual da rodovia:
Entende-se que as alegações apresentadas relativas a este item apenas dizem respeito à suspensão ou não da cautelar, não adentrando no mérito da questão, que é a motivação técnica de não se aceitar comprovação técnico operacional de serviços executados em vias urbanas em vez de rodovias.
De toda forma, conforme visto no parágrafo 33, as alegações relacionadas à degradação da rodovia decorrente da suspensão da contratação pela cautelar, do perigo na demora reverso, perderam o objeto, dado que foi firmada contratação emergencial para recuperação do segmento de rodovia em questão.
c) da diferença entre a execução de serviços de conservação urbanos e rodoviários:
Nesse item, os argumentos apresentados foram, em sua maioria, idênticos às justificativas constantes do agravo. De toda forma, apresentam-se a seguir as respectivas análises.
No que se refere à diferenciação entre via urbana e via rural, obviamente ambas têm características distintas, mas a definição trazida pelo DNIT não deixou evidenciada a diferença de complexidade em se executar serviços de manutenção e conserva nesses dois tipos de via. Da leitura da manifestação do DNIT, infere-se que as argumentações são genéricas, conforme já exposto em instrução anterior (peça 47, §§ 22 e 23) , ratificada no voto condutor do Acórdão 1720/2022-TCU-Plenário, in verbis:
13. As características do tráfego de veículos, como volume, velocidade média, peso e dimensões, influenciam na periodicidade das intervenções, mas, tecnicamente, o serviço aparenta ser o mesmo. Afinal, as patologias são as mesmas: surgimento de trincas e panelas, enfraquecimento da sinalização, dentre outras. Para resolver essas questões, os serviços são muito semelhantes, a exemplo da aquisição e transporte da mistura betuminosa, da realização de operações "tapa-buraco" e da execução de serviços de limpeza das sarjetas e dos meios-fios. 
14. Em sua manifestação, o DNIT não logrou demonstrar que os serviços de conservação e de manutenção de pavimentos asfálticos realizados em vias urbanas seguem normas técnicas de execução menos rigorosas. Apesar de as vias urbanas estarem sob a jurisdição municipal, é relativamente comum a remissão às normas federais.
Sobre o rol de serviços do Manual de Conservação do DNIT, entende-se que, de fato, as atividades de conservação e manutenção não se resumem a tapa buraco e a execução de CBUQ. No entanto, os serviços executados nas cidades também não se restringem apenas aos dois serviços, sendo factível, nas vias urbanas, a execução da maioria dos serviços listados. Ademais, a Autarquia não fez um pareamento com os serviços executados nas vias urbanas, de forma a mostrar a alegada diferenciação de complexidade entre eles.
Quanto a características do P.A.T.O e do critério de pagamento híbrido, não restou demonstrada a relação entre os critérios de pagamento usados nos contratos relacionados aos atestados técnicos da representante e a capacidade técnico-operacional em prestar tais serviços. Ademais, não havia no edital exigências que os serviços relacionados aos atestados técnicos fossem executados no âmbito de contratos com critérios de pagamento híbridos. Tal entendimento consta do voto condutor do Acórdão 1720/2022-TCU-Plenário, in verbis:
16. Quanto à alegação de que os atestados técnicos apresentados pela representante estariam lastreados em contratos cujo critério de medição não era baseado no desempenho, observo que a questão diz respeito à forma de remuneração da empresa contratada, ou seja, não envolve discussão sobre a qualificação técnica da empresa. Além do mais, como apontado pela unidade técnica, aparentemente, o DNIT não exigiu que os serviços objeto dos atestados resultassem de contratos com critérios de pagamento híbridos, por desempenho.
No que se refere à alegação de que não seria possível comparar os serviços do atestado da https://pesquisa.apps.tcu.gov.br/ - /resultado/todas-bases/inexequibilidade%2520de%2520pre%25C3%25A7os?pb=jurisprudencia-selecionadarepresentante, entende-se que, caso julgasse necessário para a segurança da contratação, a comissão de licitação deveria ter solicitado essas composições de custo unitários, antes de desclassificar a licitante.
d) da exequibilidade da proposta da representante:
Quanto à exequibilidade, entende-se que cabe à equipe de licitação a devida análise do orçamento e respectivos preços ofertados para se concluir se a proposta é exequível ou não. A apresentação pontual de itens com alegado desconto excessivo não elucida a questão.
Segundo jurisprudência deste Tribunal, mesmo que a inexequibilidade da proposta tenha sido apenas aventada, é necessária a real comprovação e oficialização de tal fato pela equipe de pregoeiros. Cita-se, a seguir, jurisprudência do TCU relativa à necessidade de se diligenciar à licitante sobre a exequibilidade de sua proposta:
a) Súmula TCU 262: Acórdão 3240/2010-TCU-Plenário, Ministro Relator Benjamin Zymler. Enunciado: O critério definido no art. 48, inciso II, § 1º, alíneas "a" e "b", da Lei 8.666/1993 conduz a uma presunção relativa de inexequibilidade de preços, devendo a Administração dar à licitante a oportunidade de demonstrar a exequibilidade da sua proposta.
b) Boletim de Jurisprudência 221/2018, Acórdão 1244/2018-TCU-Plenário, Ministro Relator Marcos Bemquerer. Enunciado: Antes de ter sua proposta desclassificada por inexequibilidade, ao licitante deve ser franqueada oportunidade de defendê-la e demonstrar sua capacidade de bem executar os serviços, nos termos e condições exigidos pelo instrumento convocatório.
c) Boletim de Jurisprudência 303/2020, Acórdão 674/2020-TCU-Plenário, Ministro Relator Walton Alencar Rodrigues. Enunciado: O juízo do pregoeiro acerca da aceitabilidade da proposta deve ser feito após a etapa competitiva do certame (fase de lances) , devendo o licitante ser convocado para comprovar a exequibilidade da sua proposta antes de eventual desclassificação. Apenas em situações extremas, quando os lances ofertados configurarem preços simbólicos, irrisórios ou de valor zero, gerando presunção absoluta de inexequibilidade, admite-se a exclusão de lance durante a etapa competitiva do pregão.
Adicionalmente, informa-se que, ainda no documento de resposta à oitiva, o DNIT inclui "cópia" do agravo anteriormente interposto. Cabe apenas repetir que tal agravo já foi objeto de apreciação (peça 47) , sendo conhecido o agravo, negado o provimento e mantida a cautelar pelo Acórdão 1720/2022-TCU-Plenário.
Por fim, rememora-se o relatado no parágrafo 33 desta instrução, a contratação emergencial, feita pelo DNIT, visando à execução de serviços de recuperação no mesmo segmento de rodovia objeto desta representação (BR-155/PA, km 250,7 ao km 344,4) . Entende-se que no futuro contrato a ser firmado, proveniente do Pregão Eletrônico 442/2021, em observância aos princípios da economicidade e racionalidade, assim como à Lei 8.666/1993, aplicada subsidiariamente à Lei 10.520/2002, devem ser levadas em consideração as melhores condições do segmento, decorrentes dos serviços executados no âmbito do Contrato Emergencial 331/2022.
Desse modo, com vistas a adequar as condições atuais do trecho rodoviário licitado ao contrato de conservação a ser firmado e, assim, prevenir a ocorrência de irregularidades, deve ser dada ciência ao DNIT que: no cálculo dos quantitativos de serviços do futuro contrato proveniente do Pregão Eletrônico 442/2021, a desconsideração da melhoria na condição do pavimento, decorrente de serviços executados pelo Contrato 331/2022, fere o Caput do art. 3º, o inciso IX, alíneas "b", "c" e "f"  do art. 6º, o inciso I do art. 55, o inciso I e § 2º do art. 58, e o inciso I do art. 65, todos da Lei 8.666/1993, c/c art. 9º da Lei 10.520/2002.
Diante de todo o exposto, conclui-se que não restou devidamente motivada a desclassificação da empresa representante, por rejeição de atestados de capacitação técnico-operacional.
INFORMAÇÕES ADICIONAIS
Não houve pedido de ingresso aos autos.
Não houve pedido de vista e/ou cópia.
Não houve pedido de sustentação oral.
Não há processos conexos e apensos.
CONCLUSÃO
Quanto aos indícios de irregularidade, os elementos constantes dos autos permitem concluir pela plausibilidade dos apontamentos no âmbito deste processo, propõe-se, desde já, a avaliação quanto ao mérito da presente representação como procedente.
Verificou-se que o DNIT não apresentou elementos suficientes que justificassem tecnicamente a rejeição de atestados da empresa recorrente, de serviços executados em via urbana, em detrimento de serviços feitos em rodovias rurais, em afronta ao art. 30, § 3º, da Lei 8.666/1993.
Tendo em vista a falta de motivação sobre a não aceitação dos atestados técnico-operacional apresentados pela empresa F.A.S. de Carvalho Serviços Técnicos Eireli, será proposto determinar ao DNIT que anule o ato que inabilitou tal empresa do Pregão Eletrônico 442/2021. (item "Exame Técnico") 
Ademais, com vistas a adequar as condições atuais do trecho rodoviário licitado ao contrato de conservação a ser firmado e, assim, prevenir a ocorrência de irregularidades, será proposto dar ciência ao DNIT que: no cálculo dos quantitativos de serviços do futuro contrato proveniente do Pregão Eletrônico 442/2021, a desconsideração da melhoria na condição do pavimento, decorrente de serviços executados pelo Contrato 331/2022, fere o Caput do art. 3º, o inciso IX, alíneas "b", "c" e "f"  do art. 6º, o inciso I do art. 55, o inciso I e § 2º do art. 58, e o inciso I do art. 65, todos da Lei 8.666/1993 c/c art. 9º da Lei 10.520/2002. (item "Exame Técnico") 
Por fim, diante dos fatos apresentados e dos encaminhamentos propostos, entende-se que não haverá impacto relevante na unidade jurisdicionada ou na sociedade, considerando a existência de contrato firmado (Contrato 331/2022) , com vigência prevista até 4/12/2022 (peça 60, p. 2) , para a execução de obras emergenciais no segmento de rodovia objeto desta representação. Ademais, adotadas as medidas saneadoras pelo DNIT, naturalmente, espera-se que seja dada continuidade ao processo licitatório e a consequente contratação de empresa para a execução dos serviços necessários à manutenção e conservação do segmento.
PROPOSTA DE ENCAMINHAMENTO
Em virtude do exposto, propõe-se:
no mérito, considerar a presente representação procedente;
fixar prazo de quinze dias, com fundamento no inciso XXI do art. 1º e Caput do art. 251, ambos do Regimento Interno do TCU c/c o art. 45 da Lei 8.443/1992, c/c o inciso IX do art. 71, da Constituição Federal, para que o Departamento Nacional de Infraestrutura de Transportes  adote as medidas necessárias ao exato cumprimento da lei, anulando o ato que desclassificou a empresa F.A.S. de Carvalho Serviços Técnicos Eireli, do Pregão Eletrônico 442/2021, e por conseguinte, prossiga com a análise da documentação de tal empresa.
dar ciência ao DNIT, com fundamento no  inciso II do art. 9º, da Resolução - TCU 315/2020, que, no cálculo dos quantitativos de serviços do futuro contrato proveniente do Pregão Eletrônico 442/2021, a desconsideração da melhoria na condição do pavimento, decorrente de serviços executados pelo Contrato 331/2022, fere o Caput do art. 3º, o inciso IX, alíneas "b", "c" e "f"  do art. 6º, o inciso I do art. 55, o inciso I e § 2º do art. 58, e o inciso I do art. 65, todos da Lei 8.666/1993 c/c art. 9º da Lei 10.520/2002.
informar ao DNIT, à representante, empresa F.A.S. de Carvalho Serviços Técnicos Eireli, e à empresa Ethos Engenharia de Infraestrutura S/A do acórdão que vier a ser proferido, destacando que o relatório e o voto que fundamentam a deliberação ora encaminhada podem ser acessados por meio do endereço eletrônico www.tcu.gov.br/acordaos;"
É o relatório.

Ely Benevides de Sousa Neto (12502/OAB-PA) e Pollyanna Fernanda Mota de Queiroz Benevides (16107/OAB-PA), representando F. A. S. de Carvalho Serviços Técnicos Eireli.

Não atuou.

REPRESENTAÇÃO. PREGÃO ELETRÔNICO. MANUTENÇÃO DE TRECHOS DA BR-155/PA. INABILITAÇÃO DA REPRESENTANTE POR NÃO DEMONSTRAR EXPERIÊNCIA PRÉVIA EM SERVIÇOS DE COMPLEXIDADE SEMELHANTE OU SUPERIOR À EXIGIDA DO FUTURO CONTRATADO. IMPROCEDÊNCIA DOS ARGUMENTOS UTILIZADOS PELO PREGOEIRO. EXPERIÊNCIA EM MANUTENÇÃO DE VIAS URBANAS EQUIVALENTE À MANUTENÇÃO DE RODOVIAS. CONCESSÃO DE MEDIDA CAUTELAR. CONHECIMENTO. PROCEDÊNCIA DA REPRESENTAÇÃO. CIÊNCIA.

REPRESENTAÇÃO (REPR)

Secretaria de Fiscalização de Infraestrutura Rodoviária e de Aviação Civil (SeinfraRod).

Trata-se de representação formulada pelo empresário individual F.A.S. de Carvalho Serviços Técnicos Eireli noticiando irregularidades na condução do Pregão Eletrônico 442/2021, conduzido pela Superintendência Regional do Departamento Nacional de Infraestrutura de Transportes (Dnit) no estado do Pará. O certame em comento tem por objeto a execução dos serviços de manutenção rodoviária (conservação e recuperação) da BR-155/PA, em trecho com extensão de 93,7 Km.
2.	O valor estimado pela administração foi de R$ 106.920.087,81. Participaram do certame sete interessadas e a menor proposta foi apresentada pela Nacional Construção Civil Ltda. ao preço global de R$ 58.100.000,00. Contudo, a empresa foi inabilitada e não houve manifestação de interesse em recorrer. 
3.	A representante ficou classificada em segundo lugar, com proposta comercial de R$ 59.180.268,60, mas também foi inabilitada, sob a justificativa de que não teria comprovado as condições exigidas em edital. Mesmo tendo recorrido, a decisão foi mantida pelo pregoeiro e pela autoridade superior. 
4.	Convocada a terceira colocada (Ethos Engenharia de Infraestrutura S/A) , com proposta de R$ 83.447.094,52, sua documentação foi aceita. O certame foi homologado, o objeto foi adjudicado e o contrato foi assinado no dia 23/3/2022 (Contrato 99/2022) . A escolhida já vinha prestando serviços ao DNIT desde o ano de 2016 (Contrato 495/2016) no mesmo trecho e mantinha contrato que estaria vigente até 24/8/2022. Contudo, pouco antes da assinatura do novo vínculo, mais especificamente no dia 18/3/2022, o antigo foi suspenso. Na época, ainda havia um saldo a executar de cerca de R$ 1,8 milhão. 
5.	Narra a representante que: i) sua desclassificação decorreu do descumprimento do item 6.1.1, alínea "a", do termo de referência e do subitem 9.11.3 do edital, ou seja, a empresa não teria comprovado a capacidade operacional (qualificação técnica) na conservação, e/ou na manutenção e/ou na restauração de rodovias com extensão mínima de 47 km; ii) não só comprovou a execução de serviços de mesmo caráter e de idêntica complexidade (atestados eram referentes a vias urbanas) , como apresentou quantitativo muito superior ao solicitado no edital (se tomadas as dimensões padrão das rodovias, a extensão executada seria de 98,89 km) ; e iii) a única diferença entre a execução de pavimentação em ruas e em rodovias é que nas ruas existem imóveis edificados ao longo de sua extensão e nas rodovias não, o que não impacta na pavimentação em si, sendo, portanto, serviços similares de complexidade tecnológica e operacional equivalentes, a teor do artigo 30, inciso III e § 3º, da Lei 8.666/1993 e do próprio subitem 6.1.1, letra "a", do edital. 
6.	A SeinfraRodoviaAviação analisou essas questões e propôs deferir o pedido de concessão de medida cautelar, sem oitiva prévia, para suspender os efeitos da homologação do Pregão 442/2021 e do decorrente Contrato 99/2022 até que o Tribunal delibere sobre o mérito da matéria ora em apreço; e propôs realizar a oitiva do Dnit e da Ethos Engenharia de Infraestrutura S/A para que se manifestem em relação aos pressupostos da cautelar deferida, e também quanto à inabilitação indevida da empresa F.A.S. de Carvalho Serviços Técnicos Eireli. 
7.	Por meio de Despacho juntado na peça 17, acolhi integralmente a proposta da unidade técnica, tendo a cautelar sido referendada pelo Plenário, conforme Acórdão 679/2022-TCU-Plenário. Irresignado, o Dnit interpôs agravo contra decisão monocrática, justificando que os serviços de conservação e de manutenção de pavimentos asfálticos realizados em rodovias seriam mais complexos que os relativos às vias urbanas, não apenas em razão da espessura do pavimento, mas também do volume, da velocidade, do peso e da dimensão dos veículos em tráfego. Acrescentou que os serviços de manutenção rodoviária obedecem a um padrão diferenciado - que reflete a necessidade de realização de pagamentos por desempenho - e que os atestados apresentados pela representante não teriam utilizado o critério de pagamento híbrido.
8.	No Acórdão 1720/2022-TCU-Plenário, o Tribunal conheceu do recurso para, no mérito, negar-lhe provimento, mantendo-se a liminar proferida. 
9.	Devo destacar que, para cumprir a deliberação do Tribunal, o Dnit suspendeu o Contrato 99/2022 e procedeu à contratação emergencial (Contrato 331/2022) da mesma empresa Ethos Engenharia de Infraestrutura S/A para execução de serviços emergenciais de recuperação no mesmo segmento de rodovia (BR-155/PA, km 250,7 ao km 344,4) . O novo vínculo foi assinado em 12/7/2022 e tem vigência de 146 dias, ao custo de R$ 12.055.294,98.
10.	Facultada a manifestação dos jurisdicionados, apenas o Dnit compareceu aos autos para prestar os esclarecimentos, permanecendo silente a empresa Ethos Engenharia de Infraestrutura S/A. A autarquia abordou três aspectos: i) para demonstrar a existência de perigo da demora reverso, justifica que o saldo do Contrato 495/2016 é insuficiente para fazer face às intervenções necessárias à manutenção e à conservação da rodovia, principalmente depois de fortes chuvas atípicas na região; ii) para justificar a inabilitação da representante, alega que o grau de solicitação, a geometria, a funcionalidade e a definição legal das vias urbanas se distinguiriam das rodovias; e iii) a proposta comercial da empresa representante seria inexequível, dada a existência de alguns serviços com preços muito abaixo dos praticados no mercado. 
11.	A unidade técnica analisou e refutou essas questões. No mérito, propôs a procedência da representação; a fixação de prazo para o Dnit anular o ato que desclassificou a representante, com a retomada do Pregão Eletrônico 442/2021; e a expedição de ciência ao Dnit de que os serviços realizados no contrato emergencial devem ser considerados na definição dos quantitativos do novo negócio jurídico decorrente do pregão reiniciado.
12.	Manifesto-me de acordo com os pareceres precedentes, cujos fundamentos incorporo como razões de decidir, sem prejuízo das considerações que passo a fazer. 
13.	Ao examinar o pedido de cautelar, afirmei que não vislumbrava a presença do perigo da demora reverso, pois estava vigente, até 24/8/2022, o negócio jurídico anterior (Contrato 495/2016) , firmado com a mesma empresa. Posteriormente, mencionei que, apesar de o primeiro ajuste ter sido suspenso em 20/3/2022 por ordem do Dnit, nada impediria sua retomada, sobretudo porque havia um saldo a executar de R$ 1.820.148,07. Considerando o valor médio das medições mensais do Contrato 495/2016 (R$ 449.975,03) , esse saldo seria suficiente para o pagamento de aproximadamente 4 meses de serviços. 
14.	Independentemente dessas questões, devo destacar que o Dnit procedeu à contratação emergencial da mesma empresa Ethos Engenharia de Infraestrutura S/A para a execução de serviços de recuperação, ao custo de R$ 12.055.294,98. Sendo assim, entende-se que o problema de degradação da rodovia após as fortes chuvas pode ser tratado no escopo do contrato emergencial, não sendo motivo impeditivo à retomada do processamento do Pregão Eletrônico 442/2021. 
15.	Este processo discute essencialmente se haveria, ou não, equivalência entre obras de pavimentação executadas em vias urbanas e aquelas realizadas em rodovias. A meu sentir, escorado nos fundamentos registrados pela unidade técnica, trata-se de serviços equivalentes. 
16.	Como já tive oportunidade de mencionar, os itens mais relevantes da planilha orçamentária são "tapa-buraco" com pintura de ligação, usinagem e aplicação de concreto asfáltico, base e sub-base de brita graduada, transporte de insumos em rodovia pavimentada, aquisição de cimento asfáltico de petróleo e emulsão asfáltica, e realização de remendos profundos. A bem da verdade, são serviços comuns a rodovias e a vias urbanas, não havendo mudanças significativas no controle tecnológico. 
17.	Em qualquer hipótese, precisa-se definir a taxa de aplicação da imprimação e da pintura de ligação, o percentual de cimento asfáltico na mistura, a temperatura de aplicação do concreto betuminoso usinado a quente (CBUQ) , a espessura do revestimento, o grau de penetração, de ductilidade e de recuperação elástica do cimento asfáltico, a granulometria dos agregados, dentre outros aspectos. Fatores como interferência de tráfego e velocidades de transporte podem ser diferentes, se considerarmos, de um lado, as estradas e, de outro, as vias urbanas, mas essas questões não são tecnicamente relevantes.
18. 	Também não são relevantes as diferenças apontadas pelo Dnit. O grau de solicitação influencia basicamente a periodicidade dos serviços de manutenção e de conservação, não se justificando uma solução técnica diferenciada. A geometria das vias urbanas é, em regra, mais curta, e não há previsão de acostamentos. Contudo, a existência de uma via mais ou menos larga não consiste em motivação idônea para inabilitar licitante. O mesmo pode ser dito em relação à funcionalidade e à definição legal das faixas de rolagem. 
19.	Ratifico a afirmação por mim realizada por ocasião do julgamento dos embargos: as características do tráfego de veículos, como volume, velocidade média, peso e dimensões, influenciam na periodicidade das intervenções, mas, tecnicamente, o serviço é o mesmo. Afinal, as patologias são as mesmas: surgimento de trincas e panelas, enfraquecimento da sinalização, dentre outras. Para resolver essas questões, os serviços são muito semelhantes, a exemplo da aquisição e transporte da mistura betuminosa, da realização de operações "tapa-buraco" e da execução de serviços de limpeza das sarjetas e dos meios-fios. 
20.	Sendo indevida a recusa de atestados técnicos relativos a serviços de manutenção e de conservação em vias urbanas, deve o Tribunal fixar prazo para que o Dnit anule o ato que desclassificou a empresa F.A.S. de Carvalho Serviços Técnicos Eireli do Pregão Eletrônico 442/2021, e, por conseguinte, prossiga com a análise da documentação de tal empresa. 
21.	A autarquia também afirmou que a proposta comercial da empresa representante seria inexequível. Sobre a questão, observo que essa justificativa não constou nos fundamentos da inabilitação da representante, conforme pode ser visto na peça 10. O único motivo invocado seria a não comprovação da capacidade técnica e operacional para a execução de serviços de conservação, manutenção ou restauração de rodovias, em quantidades estabelecidas no edital. 
22.	Por outro lado, não está demonstrado nos autos o atingimento dos percentuais estabelecidos no art. 48, inciso II, § 1º, alíneas "a" e "b", da Lei 8.666/1993. Mesmo que estivesse, a jurisprudência pacífica desta Corte assentou o entendimento segundo o qual os parâmetros indicados na Lei de Licitações e Contratos levam a uma presunção relativa de inexequibilidade de preços, devendo a administração dar à licitante a oportunidade de demonstrar a viabilidade da sua proposta. Esse contraditório não foi realizado.
23.	Refuto, portanto, o argumento apresentado pelo Dnit. 
24.	Ante o exposto, voto por que seja adotada a deliberação que ora submeto a este Colegiado. 
TCU, Sala das Sessões, em 19 de outubro de 2022.
BENJAMIN ZYMLER 
Relator